臺灣板橋地方法院刑事判決　　　　　　　　　　　　　九十一年度訴緝字第六五號
　　公　訴　人　臺灣板橋地方法院檢察署檢察官
　　被　　　告　甲○○
右列被告因稅捐稽徵法等案件，經檢察官提起公訴（八十三年度偵字第三九號），本
院判決如左：
    主  文
甲○○商業負責人，明知為不實之事項，而填製會計憑證，處有期徒刑貳月，如易科
罰金，以參佰元折算壹日；又公司負責人，為納稅義務人以不正當方法逃漏稅捐，處
有期徒刑貳月，如易科罰金，以參佰元折算壹日。應執行有期徒刑參月，如易科罰金
，以參佰元折算壹日，緩刑參年。
    事  實
一、甲○○係臺北縣蘆洲市○○路六一巷四弄四號四樓金配發工程有限公司（以下稱
    金配發公司）負責人，為從事業務之人且為商業會計法所稱之商業負責人。金配
    發公司於民國七十九年間，將其所承包工地之工程部分，轉包予不詳之小包商承
    作，並由該小包商依其與金配發公司之承攬契約關係具領工程款完畢。甲○○明
    知金配發公司與小包商間為承攬之關係，小包商所僱用之工人並非金配發公司之
    員工，即金配發公司支付小包商之工程款並非薪資支出，應由小包商開立發票或
    收據以供金配發公司報稅，竟於七十九年十二月間某日，在金配發公司收受小包
    商所提供之乙○○身分證影本，而直接以乙○○為金配發公司員工，再囑不知情
    之公司會計以乙○○在金配發公司任職，自七十九年一月起至十二月止，計領得
    薪資新台幣（下同）十二萬元之不實事項，記入帳冊，並填製金配發公司員工七
    十九年度各類所得扣繳暨免扣繳憑單（下稱扣繳憑單）之會計憑證，將上開金額
    列為金配發公司之薪資支出，並於八十年四月間，持以使不知情之會計事務所人
    員據以制作金配發公司七十九年度營利事業所得稅結算申書，向財政部台灣省北
    區國稅局申報營利事業所得稅而行使之，足生損害於乙○○及稅捐機關對稅捐稽
    徵之正確性，並逃漏該公司之七十九年度營利事業所得稅計三萬元。
二、案經乙○○訴由台灣板橋地方法院檢察署檢察官偵查起訴。
    理  由
一、訊據被告甲○○就右揭事實坦承不諱，與證人即被害人乙○○證述之情節互核相
    符，另有台北縣政府覆函所附商業登記簿資料、財政部台灣省北區國稅局三重稽
    徵所覆函所附被告漏稅、營利事業所得稅結算申報書及核定通知書，另有乙○○
    扣繳憑單、勞工保險卡影本在卷可稽，足認被告前揭自白與事實相符，堪予採信
    。本件事證明確，被告犯行已堪認定，自應依法論科。
二、按營利事業填報之扣繳憑單係附隨其業務而為制作，屬於業務上所作成之文書，
    其實質內容如有不實而足生損害於公眾或他人，即已符合犯業務上文書登載不實
    之要件（參照最高法院七十年第九次刑事庭會議決議）。又各類扣繳暨免扣繳憑
    單均係為證明扣繳事項與薪資發放而填製之會計憑證，為商業會計法第十五條所
    規定之原始憑證，自屬商業會計憑證（參考經濟部八十六年六月四日經商字第
    八六一一○八○五號函釋），被告甲○○身為商業負責人，以前述明知為不實之
    事項使不知情之公司會計、受託記帳人員據以填製於業務上所作成之扣繳憑單，
    以上行為業已觸犯修正前商業會計法第六十六條第一款之以明知為不實之事項而
    填製會計憑證罪（商業會計憑證之本質，仍為商人在業務上所作成之文書，商業
    會計法第七十一條第一款就填製不實憑證既有特別規定，且處罰重於刑法上業務
    上文書登載不實或其行使行為，依據特別法優於普通法之原則，不再論以刑法第
    二百十六條、第二百十五條之罪名，又被告犯罪後，商業會計法第六十六條第一
    款固已於八十四年五月十九日修正為商業會計法七十一條第一款，依刑法第二條
    第一項但書之規定，比較結果仍應適用最有利於被告之修正前商業會計法第六十
    六條第一款論處），公訴人於事實欄業已載明被告甲○○製發扣繳憑單等會計憑
    證之事實，惟於所犯法條中漏引修正前商業會計法第六十六條第一款，仍應認為
    業據起訴，附此敘明。核被告所為，係犯修正前商業會計法第六十六條第一款之
    填製不實會計憑證罪、及違反稅捐稽徵法第四十七條第一款，而應依同法第四十
    一條論科。又公訴意旨雖認被告係犯稅捐稽徵法第四十一條之罪，然該條係處罰
    納稅義務人金配發公司，而非被告個人，公訴人既於起訴事實敘明被告係公司負
    責人，未引用同法第四十七條，就此所引起訴法條即有未洽，應予補充更正。被
    告使不知情之受託記帳人員填製不實之會計憑證，為利用他人從事犯行之間接正
    犯，仍應自負刑責。又稅捐稽徵法第四十七條第一款之規定，係將納稅義務人之
    公司責任，基於刑事政策之考慮，於其應處徒刑範圍，轉嫁於公司之負責人，故
    於此情形受罰之公司負責人，乃屬轉嫁代罰性質，被告既非逃漏稅捐之納稅義務
    人，與其另犯修正前商業會計法第六十六條第一款之罪，乃法人之犯罪與代表人
    自身之犯罪之關係，屬二不同行為主體個別之犯罪，實無方法結果之牽連關係可
    言，最高法院著有八十七年度臺上字第一九七四號判決可資參照，是以被告所犯
    上揭二罪，應予分論併罰。爰審酌被告甲○○之素行狀況、自陳當時係依循業界
    慣例而有此犯行，逃漏稅額不多，及其犯罪動機、手段、目的、所生危害及犯罪
    後坦承犯行，表示悔意等一切情狀，各量處如主文所示之刑，並均諭知易科罰金
    折算標準（被告行為後，刑法第四十一條業於九十年一月十日修正公布施行，於
    同年一月十二日生效，該法第四十一條第一項前段將得易科罰金之範圍由「犯最
    重本刑為三年以下有期徒刑以下之刑之罪」修正擴大為「犯最重本刑為五年以下
    有期徒刑以下之刑之罪」，更有利於被告，應依刑法第二條第一項前段之規定，
    適用裁判時之法律即刑法第四十一條第一項前段），以示警懲。末查被告前未曾
    受有期徒刑以上刑之宣告，有台灣高等法院檢察署刑案紀錄簡覆表附卷可按，因
    短於思慮，觸犯本案犯行，經此科刑教訓後，當知所警惕，信無再犯之虞，本院
    因認前開對其所宣告之刑，以暫不執行為適當，爰併予宣告主文所示之緩刑期間
    ，以勵自新。
據上論斷，應依刑事訴訟法第二百九十九條第一項前段，修正前商業會計法第六十六
條第一款，稅捐稽徵法第四十七條第一款、第四十一條，刑法第十一條前段、第二條
第一項前段、第四十一條第一項前段、第五十一條第五款、第七十四條第一款，罰金
罰鍰提高標準條例第二條，判決如主文。
本案經檢察官黃重綱到庭執行職務。
中      華      民      國    九十一    年      七      月    二十五    日
                                臺灣板橋地方法院刑事第五庭
                                    法  官  王  偉  光
右正本證明與原本無異
如不服本判決應於送達後十日內向本院提出上訴狀
                                    書記官  陳  怡  君
中      華      民      國    九十一    年      七      月    二十九    日
附錄本案論罪科刑法條全文：
修正前商業會法第六十六條
商業負責人、主辦及經辦會計人員有左列各款情事之一者，處五年以下有期徒刑、拘
役或一萬元以下罰金：
一、以明知為不實之事項，而填製會計憑證或記入帳冊者。
二、故意使應保存之會計憑證、帳簿報表滅失毀損者。
三、意圖不法之利益而偽造、變造會計憑證、帳簿報表內容或撕毀其頁數者。
稅捐稽徵法第四十一條
 (逃漏稅捐之處罰)
納稅義務人以詐術或其他不正當方法逃漏稅捐者，處五年以下有期徒刑、拘役或科或
併科新台幣六萬元以下罰金。
稅捐稽徵法第四十七條
 (法人或非法人團體負責人之刑責)
本法關於納稅義務人、扣繳義務人及代徵人應處徒刑之規定，於左列之人
適用之：
一  公司法規定之公司負責人。
二  民法或其他法律規定對外代表法人之董事或理事。
三  商業登記法規定之商業負責人。
四  其他非法人團體之代表人或管理人。
